【裁判字號】    94,重上,252
【裁判日期】    950117
【裁判案由】    返還不當得利
【裁判全文】
臺灣高等法院民事判決                 94年度重上字第252號
上訴人兼被上訴人  甲  ○
訴  訟  代  理人  莊國明律師
複  代  理    人  劉懷先律師
被上訴人兼上訴人  台北市政府環境保護局
法  定  代  理人  乙○○
訴  訟  代  理人  潘正芬律師
複  代  理    人  吳  昊律師
上列當事人間返還不當得利事件，兩造對於中華民國94年 4月14
日臺灣臺北地方法院93年度重訴字第 101號第一審判決各自提起
上訴，經本院於95年1月3日言詞辯論終結，判決如下：
    主      文
兩造之上訴均駁回。
第二審訴訟費用由兩造各自負擔。
    事實及理由
一、本件上訴人即被上訴人甲○（下稱甲○）聲明求為判決：(一)
    原判決關於不利甲○部分廢棄。(二)上開廢棄部分，臺北市政
    府環境保護局（下稱臺北市環保局）應再給付甲○新臺幣（
    下同）26萬5,612元及自民國（下同）93年1月21日起至清償
    日止，按年息5%計算之利息。(三)臺北市環保局之上訴駁回。
    被上訴人即上訴人台北市環保局聲明求為判決：(一)原判決關
    於不利台北市環保局部分廢棄。(二)上開廢棄部分，甲○在第
    一審之訴及假執行之聲請均駁回。(三)甲○之上訴駁回。
二、甲○起訴主張：甲○於59年間，將所有坐落台北市○○區○
    ○段1小段143、144、183地號等3筆土地所有權應有部各6分
    之1，無償提供予臺北市環保局填墊垃圾，期間自59年8月間
    起至67年 3月間止，臺北市環保局承諾於期滿後回復土地原
    狀，惟於借用期滿後，臺北市環保局對於已填墊垃圾之系爭
    3 筆土地，無意履行回復原狀之義務，而甲○亦無法為任何
    使用，乃經兩造協議，由臺北市環保局向甲○承租系爭 3筆
    土地所有權應有部分，並按當期土地公告現值7%計付年租金
    ，嗣兩造依上開協議內容多次換約，直至76年 4月16日換訂
    協議書（下稱系爭協議書）為止。在此之後，直至79年11月
    18日為止之期間，臺北市環保局均按上開協議標準給付租金
    ，惟自79年11月19日起，臺北市環保局即未再付租，屢經催
    討，雖經臺北市環保局於79年10月20日以存證信函表示自79
    年11月19日起不再使用系爭 3筆土地，但其既未清除系爭土
    地上填墊及堆放之垃圾，回復原狀，且迄未將土地交還予甲
    ○，自屬無權占有系爭土地，應返還相當於租金之不當得利
    。甲○前曾就系爭144、183地號土地、及 143地號土地之其
    中37,023平方公尺，起訴請求臺北市環保局返還自79年11月
    19日起至90年 6月30日止之不當得利，並經本院以92年度重
    上字第 260號判命臺北市環保局給付2,172萬4,281元，惟系
    爭 143地號土地經重測後，其面積已由37,023平方公尺更正
    為37,960平方公尺，是臺北市環保局就其無權占用：(1)系爭
    3筆土地自90年7月1日起至92年12月31日止；及(2)系爭143地
    號土地之其餘156.16平方公尺〔其計算式為：(37,960-37,0
    23 )平方公尺×應有部分1/6 =156.16平方公尺〕自起訴前5
    年即88年1月7日起至90年 6月30日止之部分，仍應按原訂租
    金標準即土地公告現值年息7%給付相當於租金之不當得利等
    情，爰依不當得利之法則，求為命臺北市環保局給付 1,149
    萬1,709元及法定遲延利息之判決 （原審判命臺北市環保局
    給付1,122萬6,097元本息；而駁回甲○其餘之訴。兩造各自
    就其敗訴部分聲明不服，提起上訴）。
    臺北市環保局則以：甲○就系爭 143地號土地，請求返還自
    88年1月7日起至90年 6月30日止之不當得利部分，為另案即
    本院92年度重上字第 260號確定判決效力所及，甲○自不得
    更行起訴請求；又伊於77年8月間，已取得系爭3筆土地所有
    權應有部分各3分之2，依民法第 818條之規定，自得按其應
    有部分，對於系爭土地之全部為使用收益，且系爭土地原共
    有人與甲○間本有分管協議，約定將系爭土地提供予伊堆放
    垃圾，伊成為系爭土地之共有人後，繼受原分管協議，使用
    系爭土地之全部填墊堆放垃圾，並未逾越應有部分範圍，自
    無不當得利之可言；又依兩造間系爭協議書之約定，伊並無
    清理垃圾回復原狀之義務，伊已於79年10月20日以台北郵局
    第 13219號存證信函通知甲○將於同年11月19日返還系爭土
    地，甲○遲延受領後，伊得依民法第 241條之規定，拋棄系
    爭土地之占有，自未受有相當於租金之利益；又若認伊受有
    相當於租金之不當得利，甲○主張依系爭土地公告現值年息
    7% 計算其金額，亦屬過高，應依台北市市有土地出租租金
    計收基準之規定，按系爭土地申報地價年息5%計算，方為合
    理等語，資為抗辯。
三、按確定之終局判決就經裁判之訴訟標的，有既判力；起訴之
    訴訟標的為確定判決之效力所及者，法院應以裁定駁回之，
    民事訴訟法第400條第1項、 第249條第1項第7款定有明文。
    又訴訟標的之法律關係，於確定之終局判決中經裁判者，當
    事人即應受該確定判決既判力之拘束，於他訴訟不得再以該
    確定判決言詞辯論終結前所提出、或得提出而未提出之其他
    攻擊防禦方法，為與該確定判決意旨相反之主張（最高法院
    51年臺上字第665號、42年臺上字第1306號、30年上字第8號
    判例參照）。查甲○前就臺北市環保局逾越應有部分，使用
    收益系爭 3筆土地乙事，主張臺北市環保局受有相當於租金
    之不當得利，因而起訴請求臺北市環保局就該 3筆土地自79
    年11月19日至90年 6月30日之期間所受不當得利，業經本院
    以92年度重上字第 260號判決命臺北市環保局應給付甲○2,
    172萬4,281元本息，並經最高法院以94年度台上字第1257號
    裁定駁回臺北市環保局之上訴，已告確定，此經本院調取該
    案卷核閱屬實，並有本院92年度重上字第 260號民事判決及
    最高法院94年度台上字1257號民事裁定可稽（見原審卷14至
    19頁及本院卷54、55頁）。其中 143地號土地部分，甲○於
    該案起訴係依面積37,023平方公尺換算其應有部分面積，此
    既為 143地號土地當時所登記面積之全部，且甲○於該訴訟
    中，亦從未表示僅就該 143地號土地面積之一部先為請求，
    自係就該土地全部所換算應有部分之面積，提起返還上開期
    間所受不當得利之訴。雖該 143地號土地因面積不符，經台
    北市政府地政處依地籍測量實施規則第 232條之規定，於92
    年 8月11日檢送土地更正同意書予甲○，經甲○於同年月15
    日蓋章同意更正面積為37,960平方公尺後，地政機關乃於同
    年10月29日依上開面積辦理更正登記，有台北市政府地政處
    92年8月11日北市地測字第09230030600號函、土地更正登記
    同意書及土地登記謄本足按（見原審卷20至22、45頁）。惟
    經本院調取上開卷宗核閱結果，地政機關於92年10月29日辦
    理面積更正登記時，本院92年度重上字第 260號民事事件已
    裁定再開言詞辯論，雖其準備程序已於92年 9月22日終結，
    但甲○就該不可歸責於己，致未能於準備程序提出之攻擊方
    法，仍非不得於92年11月11日再開言詞辯論時提出（民事訴
    訟法第 276條第1項第3款規定參照），乃甲○竟未提出該更
    正面積之攻擊方法，則其就 143地號土地全部，自79年11月
    19日起至90年 6月30日止之期間，對於臺北市環保局之不當
    得利返還請求權，即為該確定判決之既判力所及。甲○再行
    提起本件訴訟，就該 143地號土地因更正所增加之換算為應
    有部分之面積156.16平方公尺，請求返還自88年1月7日起至
    90年6月30日止相當於租金之不當得利計26萬5,612元部分，
    揆諸前揭說明，即有未合，不應准許。
四、復查，甲○主張伊就系爭143、144、183地號等3筆土地各有
    所有權應有部分6分之1，並自59年8月間起至67年3月間止，
    將其就該 3筆土地所有權之應有部分，無償提供予臺北市環
    保局填墊垃圾，期限屆滿後，兩造曾陸續簽訂協議書，由臺
    北市環保局向伊承租上開所有權應有部分，迄76年 4月16日
    換訂系爭協議書，約定臺北市環保局得繼續使用系爭土地至
    76年 6月30日為止；在此之後，直至79年11月18日為止之期
    間，兩造雖未再簽訂書面契約，惟臺北市環保局仍按系爭協
    議書之標準即土地公告現值年息7%計付租金；又臺北市環保
    局於77年8月間，因買受系爭 3筆土地所有權應有部分各3分
    之2，而成為該3筆土地之共有人，嗣並於79年10月20日，以
    存證信函向甲○表示自79年11月19日起，不再租用系爭土地
    ，惟迄未清除其上填墊堆放之垃圾，而將土地回復原狀點交
    予甲○之事實，業據其提出土地登記謄本、72年11月 8日協
    議書及76年4月16日協議書為證（見原審卷45至47、7至12、
    73、13頁），且為臺北市環保局所不爭執（見本院卷38、39
    、40頁），自堪信為真實。
五、次按共有人約定將其應有部分出租與承租人者，性質上係該
    共有人約定將其按應有部分對於共有物所具有之使用收益權
    （民法第 818條參照），於契約關係存續期限內，供由承租
    人享有，與民法第 421條規定之租賃，係以物為標的者，固
    有不同，然既不違反公序良俗，法律上復無禁止之規定，本
    諸契約自由原則，當事人間自得有效成立並準用民法上租賃
    之規定（最高法院77年度台上字第 413判決參照）。本件兩
    造於76年4月16日簽訂系爭協議書，由甲○將其就系爭3筆土
    地所有權應有部分各6分之1，提供予臺北市環保局使用，雙
    方並約定：「一甲方（指臺北市環保局）繼續使用乙方（指
    甲○）土地，按照75年土地公告現值總值7%計給使用補償費
    與乙方，…。二乙方於協議成立時，同意甲方繼續使用乙方
    前開土地，其期限至76年 6月30日止，期滿終止合約。但甲
    方有繼續使用必要時，得於期滿前 1個月通知乙方，另訂合
    約續用，如無特殊情事，乙方不得拒絕。又甲方於使用期滿
    後，如未交還土地，應按未交還實際時間依原協議條件繼續
    給付使用補償費予乙方。…」，有系爭協議書可稽（見原審
    卷13頁），核其約定意旨，即係就系爭 3筆土地之應有部分
    成立租賃契約，揆諸前揭說明，其租約應屬有效，並應準用
    民法上租賃之規定。茲兩造間租約於76年 6月30日期滿後，
    臺北市環保局仍按原協議條件，繼續支付補償費並使用系爭
    土地至79年11月18日止，視為以不定期限繼續原契約（民法
    第 451條參照），而該不定期租賃關係，因臺北市環保局表
    示於79年11月19日起不再租用而消滅，是準用民法第 455條
    之規定，臺北市環保局即負有返還租賃標的之義務，亦即應
    將對於系爭土地之使用收益權返還予甲○。雖臺北市環保局
    於77年8月間，已登記取得系爭土地所有權應有部分各3分之
    2， 而成為系爭土地之共有人，惟其仍不得逾越應有部分而
    使用系爭土地。至其所辯分管協議乙節，既為甲○所否認，
    且徵諸兩造間多年以來所訂之合約書或協議書，從無有關就
    土地特定部分使用之約定，益見甲○與系爭土地之前共有人
    間，並無分管協議存在，是臺北市環保局抗辯伊本於繼受而
    來之分管協議，得使用系爭土地全部云云，即不足取，自不
    得據此免除其應將系爭土地使用收益權返還予甲○之義務。
    然查，系爭土地上垃圾堆積成山，業經另案即本院92年度重
    上字第260號給付租金等事件之受命法官於92年8月15日前往
    現場勘驗屬實（見外放之該案卷影本47至51頁），並為該確
    定判決所是認（見原審卷16頁背面），則甲○已無可能使用
    收益系爭土地，顯難認臺北市環保局已將租賃標的之使用收
    益權返還予甲○。
六、末按民法第 818條所定各共有人按其應有部分，對於共有物
    之全部有使用收益之權，係指各共有人得就共有物全部，於
    無害他共有人之權利限度內，可按其應有部分行使用益權而
    言。故共有人如逾越其應有部分之範圍使用收益時，即係超
    越其權利範圍為使用收益，其所受超過利益，要難謂非不當
    得利（最高法院55年台上字第1949號判例參照）。又依不當
    得利之法則請求返還不當得利，以無法律上之原因而受利益
    ，致他人受有損害為其要件，故其得請求返還之範圍，應以
    對方所受之利益為度（最高法院61年台上字第1695號判例參
    照）。本件臺北市環保局逾越其應有部分範圍，使用系爭土
    地全部堆放垃圾，自屬侵害甲○就系爭土地之所有權，臺北
    市環保局因而受有相當於租金之利益，自負有返還該不當得
    利予甲○之義務。又臺北市環保局前向甲○租用其就系爭土
    地所有權之應有部分，均係以「土地公告現值總值（年息）
    7%」計付對價，業據甲○提出72年11月8日協議書及76年4月
    16日協議書為證（見原審卷73、13頁），則上開約定之對價
    ，顯係臺北市環保局侵害甲○應有部分權利所受之利益。是
    臺北市環保局自90年7月1日起至92年12月31日止，侵害甲○
    本於所有權應有部分6分之1，所得使用收益系爭土地之權利
    ，自應依上開標準計算其所受相當於租金之利益。又本件並
    非市有土地出租之情形，臺北市環保局提出「台北市市有土
    地出租租金收取標準」（見原審卷36頁），抗辯應依該標準
    即按土地申報地價年息5%計算伊所受利益云云，自無可取；
    至臺北市環保局北投垃圾焚化廠向訴外人楊秀卿租用之土地
    ，係位於台北市北投區（見原審卷 118頁），而與系爭土地
    坐落區域位置不同，其使用收益之情形自難比附援引，是該
    契約雖約定按土地公告地價年息6.6%計付對價，亦不得據為
    本件不當得利認定之依據。經查，系爭 143、144、183地號
    等 3筆土地，其面積各為 37,960平方公尺、411平方公尺、
    904 平方公尺，自90年7月1日起至92年12月31日止之公告現
    值均為每平方公尺 9,800元，有土地現值查詢表及土地登記
    謄本足按（見外放之本院92年度重上字第 260號給付租金等
    卷宗影本158至160頁、及原審卷45至47頁），據此計算甲○
    就上開期間所得請求臺北市環保局返還之不當得利金額應為
    1,122萬6,104元〔其計算式為：（37,960+411+904）平方公
    尺×9,800元/平方公尺×年息7﹪×應有部分1/6×2.5年=11
    ,226,104元），元以下四捨五入〕。
七、綜上所述，甲○本於不當得利之法則，請求臺北市環保局給
    付1,122萬6,104元及自起訴狀繕本送達之翌日即93年 1月21
    日起至清償日止，按年息5%計算之利息部分，自屬應予准許
    ；至超過上開金額之請求部分，即屬不應准許。從而原審就
    上開應予准許部分所為臺北市環保局敗訴之判決，及就上開
    不應准許部分所為甲○敗訴之判決，均無不合，兩造之上訴
    論旨分別指摘原判決各該部分不當，求予廢棄改判，均為無
    理由，應予駁回。
八、至兩造其餘之攻擊或防禦方法及未經援用之證據，經本院斟
    酌後，認為均不足以影響本判決之結果，自無逐一詳予論駁
    之必要，併此敘明。
九、據上論結，本件兩造之上訴，均為無理由，依民事訴訟法第
    449條第1項、第78條，判決如主文。
中    華    民    國    95    年    1     月    17    日
                  民事第六庭  審判長法  官  林鄉誠
                                    法  官  彭昭芬
                                    法  官  梁玉芬
正本係照原本作成。
甲○不得上訴。
台北市政府環境保護局如不服本判決，應於收受送達後20日內向
本院提出上訴書狀，其未表明上訴理由者，應於提出上訴後20日
內向本院補提理由書狀（均須按他造當事人之人數附繕本）上訴
時應提出委任律師或具有律師資格之人之委任狀；委任有律師資
格者，另應附具律師資格證書及釋明委任人與受任人有民事訴訟
法第 466條之一第一項但書或第二項（詳附註）所定關係之釋明
文書影本。
中    華    民    國    95    年    1     月    19    日
                                    書記官  常淑慧
附註：
民事訴訟法第四百六十六條之一（第一項、第二項）：
對於第二審判決上訴，上訴人應委任律師為訴訟代理人。但上訴
人或其他法定代理人具有律師資格者，不在此限。
上訴人之配偶、三親等內之血親、二親等內之姻親，或上訴人為
法人、中央或地方機關時，其所屬專任人員具有律師資格並經法
院認為適當者，亦得為第三審訴訟代理人。


司法院資訊處製作；財團法人民間司法改革基金會備份。
